臺灣高等法院民事判決
111年度家上字第26號
上  訴  人  A 0 1
訴訟代理人  蘇恆進律師
被上訴人    A 0 2
訴訟代理人  陳冠宇律師
上列當事人間請求離婚事件，上訴人對於中華民國110年10月21
日臺灣新北地方法院110年度婚字第160號第一審判決提起上訴，
本院於111年3月9日言詞辯論終結，判決如下：
    主      文
原判決廢棄。
准上訴人與被上訴人離婚。
第一、二審訴訟費用，由被上訴人負擔。
    事實及理由
一、上訴人主張：兩造於民國000年00月00日結婚，婚後共同居
    住於新北市○○區○○○路00號00樓之0住處(下稱臺北住所)；婚
    後被上訴人性格強勢且長年拒絕與伊行房，致兩造難以孕育
    子嗣，伊更因而多次遭被上訴人家中長輩質疑伊之身體狀況
    ，伊因此感受巨大壓力及不受尊重；伊雖多次與被上訴人溝
    通及欲尋醫學方式協助，惟被上訴人均無動於衷，毫不顧及
    伊之感受，致兩造關係陷入冰點；兩造自107年起迭因細故
    爭執，並因被上訴人於同年10月間前往臺中工作，僅偶爾於
    假日返回臺北住所，期間甚少聯繫，彼此關係更趨冷淡，加
    以兩造家中長輩均過度關切，及被上訴人父母對兩造於臺中
    買房一事多有意見，造成兩造情感裂痕；109年2月至4月間
    ，雖曾嘗試尋求婚姻諮商化解兩造隔閡，惟7次諮商均未見
    成效，仍難就婚姻維持方法達成共識，甚至於同年5月間伊
    患病住院，被上訴人均未予聞問或照顧，又伊為就近照顧生
    病之母親，於109年10月返回南投老家居住，逢被上訴人返
    回兩造臺北住所居住，期間伊曾返回臺北住所，卻遭反鎖於
    門外；兩造現除為每月共同房貸分攤事宜為聯繫外，均無互
    動，兩造婚姻關係已生重大破綻而有無法維持之重大事由等
    情。爰依民法第1052條第2項之規定，求為准伊與被上訴人
    離婚之判決（原審為上訴人敗訴之判決，上訴人不服，提起
    上訴）。並於本院上訴聲明：如主文所示。
二、被上訴人則以：伊並未拒絕或忽視上訴人之親密行為需求，
    亦非不願尋求醫學協助，實則兩造係因上訴人在親密關係方
    面具有障礙而甚少行房，伊為顧及上訴人之尊嚴，多年來均
    向家人聲稱係伊不願有子嗣，上訴人將家人之善意關心視為
    兩造婚姻關係之壓力來源，未能妥善處理及溝通，自不應歸
    責於伊；又於107年10月間，伊因於臺中覓得較佳之工作，
    經溝通並取得上訴人應允後，伊始赴臺中工作，假日並經常
    返回臺北與上訴人團聚，詎於109年初，上訴人突向伊提出
    離婚請求，伊為挽救婚姻，即主動請求與上訴人進行婚姻諮
    商，更於同年10月辭去工作返回臺北住所，上訴人卻隨即搬
    離該處，顯見伊雖不斷嘗試解決兩造婚姻問題，上訴人卻不
    願積極面對；兩造婚姻關係尚未達不能維持之程度，縱生有
    重大破綻難以維持，亦應歸責於上訴人消極處理兩造婚姻問
    題所致，其請求離婚為無理由等語，資為抗辯。並於本院答
    辯聲明：上訴駁回。
三、查，兩造於000年00月00日結婚，婚姻關係現仍存續中等情
    ，有卷附戶籍謄本可稽(見原審卷第31、45頁)，並為兩造所
    不爭執（見本院卷第54頁），堪信為真。　
四、本件應審究者為上訴人依民法第1052條第2項之規定，訴請
    離婚，是否有據？茲論述如下：
㈠、按民法第1052條第2項所稱「有前項以外之重大事由，難以維
    持婚姻者」，係抽象的、概括的離婚事由，此乃緣於74年修
    正民法親屬編時，為因應實際需要，參酌各國立法例，導入
    破綻主義思想所增設。但其事由應由夫妻一方負責者，僅他
    方得請求離婚，是其所採者為消極破綻主義精神，非積極破
    綻主義。關於「難以維持婚姻之重大事由」，係以婚姻是否
    已生破綻而無回復之希望為其判斷之標準。而婚姻是否已生
    破綻無回復之希望，則應依客觀之標準，即難以維持婚姻之
    事實，是否已達於倘處於同一境況，任何人均將喪失維持婚
    姻意欲之程度而定。至於同條項但書所規定「難以維持婚姻
    之重大事由應由夫妻之一方負責者，僅他方得請求離婚」，
    乃因如肯定有責配偶之離婚請求，無異承認恣意離婚，破壞
    婚姻秩序，且有背於道義，尤其違反自己清白（cle-anhand
    s）之法理，有欠公允，同時亦與國民之法感情及倫理觀念
    不合，因而採消極破綻主義。倘該重大事由，夫妻雙方均須
    負責時，應比較衡量雙方之有責程度，僅責任較輕之一方得
    向責任較重之他方請求離婚，如有責程度相同時，雙方均得
    請求離婚，始屬公允，是責任較重之一方應不得向責任較輕
    之他方請求離婚（最高法院94年度台上字第2059號民事判決
    意旨參照）。
㈡、經查：
　⒈上訴人主張被上訴人性格強勢且長年拒絕與伊行房，致兩造難以生育子嗣，被上訴人又無意尋求於醫學協助，造成伊遭家人質疑而承受巨大壓力及不尊重等情；被上訴人則抗辯伊並未拒絕與上訴人行房，上訴人係因自身身體狀況不佳難以進行親密行為，伊面對兩造家人之關心，均獨自承受壓力，上訴人未能妥善處理與家人間之關係及溝通，不應歸責於伊等語。則由兩造互述之上情以觀，可知兩造婚姻問題癥結之始點，應在於兩造婚後長年來，上訴人認係被上訴人拒絕配合進行親密行為，被上訴人則認係上訴人自己在性事方面具有障礙致難以行房，雙方各執一詞，認知顯有差距，長期無法妥為溝通協調；又上訴人主張其因此遭受家人多次詢問身體狀況，深感不受尊重，被上訴人則稱為顧及上訴人尊嚴，對外稱係其自身不願有子女等語，足徵兩造因夫妻性事障礙且遲未孕育子嗣所伴生之壓力，已造成彼此心生怨懟及誤會齟齬叢生；長此以往，勢必造成兩造間之情感傷害，夫妻關係產生隔閡。
　⒉上訴人再主張被上訴人於107年間前往臺中工作，僅偶爾於假日返回兩造臺北住所，兩造原雖有計畫共同搬至中部居住，然卻為了中部購屋地點屢生爭執，期間被上訴人父母對兩造於購屋地點一事多有意見，最終中部購屋事宜因兩造無法達成共識而破局，其後伊曾患病住院2週，被上訴人竟未予聞問，109年10月間被上訴人雖搬回臺北住所居住，然伊因需照顧年邁母親而需返回南投老家居住，兩造仍持續彼此冷淡以對等情；被上訴人則抗辯伊於107年間前往臺中工作居住，係經兩造協商且達成共識，嗣於109年初，因上訴人表達有離婚意願，伊即更換工作，於同年10月間返回臺北住所居住，上訴人卻獨自返回南投老家居住等語。由兩造各自陳述107年間起迄今之居住及互動情形可知，兩造自107間起，對夫妻共同生活之模式、購屋之地點及家庭生活，均無法配合彼此生活習性，各自堅持己見，致心結叢生，且長期均未能同居維持夫妻緊密之情感聯繫，復彼此均欠缺主動付出情感及關愛之心，雙方冷漠以對，經年累月，夫妻情感日漸消磨殆盡，終致兩造婚姻產生裂痕無法回復，客觀上已達於任何人倘處於同一境況，均將喪失維持婚姻希望之程度，而有婚姻難以回復之重大事由。
　⒊依上說明，兩造婚後因少有行房及遲未生育子嗣，造成彼此
    心生怨懟及壓力；107年被上訴人赴臺中工作後，兩造再因
    房屋購置地點事宜發生齟齬，相處日趨冷淡；109年間兩造
    雖曾為挽回婚姻關係，進行婚姻諮商，惟仍無法修復婚姻關
    係之破綻；又觀被上訴人雖自109年10月起更換工作並返回
    兩造臺北住所居住，惟上訴人不久後即因需照顧年邁之母親
    而返回南投老家居住，迄今未再同居共同生活，兩造現除就
    房貸、稅務等金錢事項為聯繫外，別無積極關心他方生活或
    感情之互動，且彼此多有怨懟等情，足見兩造情感基礎已然
    喪失，難再有良性之互動，堪認兩造之婚姻業已發生嚴重之
    破綻，婚姻關係實難以繼續維持甚明。
　⒋本院審酌兩造婚姻發生上開嚴重破綻原因，在於兩造就夫妻
    性事、子女孕育或購屋居住等事項多堅持己見，長年無法協
    調，未能設身處地關懷他方之困難及為耐心之溝通，自107
    年被上訴人赴臺中工作後，雙方更因相隔兩地而疏於關心他
    方及表達情感，因而漸行漸遠，縱其後兩造曾嘗試藉由婚姻
    諮商及被上訴人以更換工作返回臺北住所等行動修復情感，
    然仍因兩造已乏誠摯之情感基礎，又欠缺有效之溝通，無法
    共同生活，隔閡日益加深，婚姻產生裂痕終難以回復等情狀
    ，認兩造對於婚姻發生破綻之重大事由原因，兩造可責性相
    當；是以，上訴人依民法第1052條第2項規定，訴請離婚，
    核屬有據，應予准許。　　　　
五、從而，上訴人依民法第1052條第2項規定，訴請離婚，於法
    有據，應予准許。原審為上訴人敗訴之判決，於法自有未洽
    ，上訴意旨指謫原判決不當，求與廢棄改判，為有理由。爰
    由本院將原判決予以廢棄，並改判如主文第2項所示。
六、本件事證已臻明確，兩造其餘之攻擊或防禦方法及所用之證
    據，經本院斟酌後，認為均不足以影響本判決之結果，爰不
    逐一論列，附此敘明。
七、據上論結，本件上訴為有理由。爰判決如主文。
中　　華　　民　　國　　111 　年　　3 　　月　　23　　日
                  家事法庭
                      審判長法  官  楊絮雲
                            法  官  陳賢德
                            法  官  張宇葭
正本係照原本作成。
如不服本判決，應於收受送達後20日內向本院提出上訴書狀，其
未表明上訴理由者，應於提出上訴後20日內向本院補提理由書狀
（均須按他造當事人之人數附繕本）上訴時應提出委任律師或具
有律師資格之人之委任狀；委任有律師資格者，另應附具律師資
格證書及釋明委任人與受任人有民事訴訟法第466 條之1第1項但
書或第 2項所定關係之釋明文書影本。如委任律師提起上訴者，
應一併繳納上訴審裁判費。
中　　華　　民　　國　　111 　年　　3 　　月　　23　　日
　　　　　　　　　　　　　  書記官  李佳姿